【裁判字號】    91,訴,220
【裁判日期】    921111
【裁判案由】    塗銷抵押權登記
【裁判全文】
臺灣苗栗地方法院民事判決    九十一年度訴字第二二○號
    原      告  己○○
    訴訟代理人  李世才律師
    被      告  丁○○○
右當事人間請求塗銷抵押權登記等事件，本院於中華民國九十二年十月二十八日言詞
辯論終結，判決如下：
    主      文
原告之訴駁回。
訴訟費用由原告負擔。
    事      實
甲、原告方面：
  壹、聲明：
    一、確認被告持有以原告名義所簽發，發票日民國八十年三月二十日，到期日八
        十一年三月二十日，票據號碼Ｎ0000000號，票面金額新臺幣（下同
        ）二百萬元之本票票據權利不存在。
    二、被告應將原告所有坐落苗栗縣三義鄉○○段一八三地號，地目建，面積一○
        七‧○七平方公尺、同段一八四地號，地目建，面積一六‧一二平方公尺土
        地，及其上建號一一六即門牌號碼苗栗縣三義鄉勝興村二十份二一○號建物
        ，以苗栗縣銅鑼地政事務所八十年三月二十八日八十年銅鑼地所字第○○○
        九二○號收件，權利價值本金最高限額二百四十萬元之抵押權登記予以塗銷
        。
    三、本院九十一年度執字第三○○三號拍賣抵押物強制執行事件所為之強制執行
        程序應予撤銷。
  貳、陳述：
    一、原告接獲本院九十一年度拍字第三五號准許拍賣抵押物之裁定，內容略以：
        原告於八十年三月二十二日，以所有坐落苗栗縣三義鄉○○段一八三、一八
        四地號土地（重測前為苗栗縣三義鄉○○段五六四、五六一之四地號），及
        其上建號一一六即門牌號碼苗栗縣三義鄉勝興村二十份二一○號建物（重測
        前為建號六五一），為擔保對被告之借款，乃設定二百四十萬元之本金最高
        限額抵押權予被告，嗣原告於八十九年三月二十二日（應係八十年三月二十
        二日之誤）向被告借款二百萬元，約定一年後清償，並簽發發票日為八十年
        三月二十日，到期日為八十一年三月二十日，票號Ｎ0000000號，面
        額二百萬元之本票乙紙（下稱系爭本票）交被告收執，惟原告屆期不為清償
        ，為此聲請拍賣抵押物云云。
    二、惟查原告與被告素不相識，僅八十年初原告之妹夫賴錦德向渠借用前揭不動
        產（下稱系爭房地），稱欲持供金主設定抵押，以便隨時借款投資。原告應
        允後遂提供系爭房地所有權狀及印章予賴錦德。惟其後賴錦德自大陸回臺，
        提及其前往大陸觀察投資環境之經過，明確告知原告，其並未向金主借錢。
        詎事隔十年原告竟收到上開拍賣抵押物裁定，經質問賴錦德堅稱其前往大陸
        之前固曾將原告所有系爭房地所有權狀及印章交付被告，由被告自行辦理抵
        押權設定登記，惟隨後伊即前往大陸，當時伊尚未向被告借款，其後亦未向
        被告借款等語。此外原告並未簽發系爭本票予被告，被告所持有以原告名義
        簽發之系爭本票，應係八十年初賴錦德交付原告印章予被告辦理抵押權設定
        登記時，為被告所盜蓋。從而系爭本票既屬被告偽造，爰訴請確認被告對系
        爭本票之票據權利不存在；又兩造間既無金錢借貸關係存在，則前開抵押權
        所擔保之債權不存在，爰併訴請塗銷系爭房地之抵押權登記；另被告業已聲
        請本院九十一年度執字第三○○三號拍賣抵押物強制執行事件拍賣系爭房地
        ，故併追加訴請撤銷上開強制執行程序。
  參、對被告抗辯所為之陳述：
    一、被告辯稱上開抵押權設定登記係賴錦德與被告之夫陳萬貴於八十年三月二十
        八日共同至地政事務所辦理者云云，惟查依賴錦德之
        於八十年二月下旬即出國，直至同年四月十八日始回國，是賴錦德自不可能
        於八十年三月二十八日與被告之夫陳萬貴一同至地政事務所辦理抵押權設定
        登記！同時賴錦德亦不可能於系爭本票發票日八十年三月二十日在被告家中
        交付系爭本票予被告！被告亦不可能於八十年三月二十日在家中將二百萬元
        現金交付賴錦德！足證被告前揭所述，顯然不實。
    二、被告所舉證人王基淋、陳淑賢之證詞，至多僅能證明賴錦德有將設定抵押權
        之文件交付被告，惟尚無從證明被告有將借款二百萬元交付賴錦德。
  肆、證據：提出本院九十一年度拍字第三五號民事裁定一件、土地登記謄本二件、
      建物登記謄本一件、本院囑託測量查封登記書一件、賴錦德
      聲請本院向內政部警政署入出境管理局調取賴錦德自八十年一月起至同年六月
      止之入出境紀錄；及將本件抵押權設定契約書原本及本票原本送請鑑定其上「
      貳佰萬元」字樣之筆跡是否相同；暨聲請訊問證人賴錦德。
乙、被告方面：
  壹、聲明：原告之訴駁回。
  貳、陳述：
    一、渠固不認識原告，惟八十年初因原告之妹夫賴錦德為與渠先生陳萬貴一同至
        大陸投資設廠，欠缺資金，遂向渠借款二百萬元，該二百萬元係被告在家中
        以現金二百萬元交付予賴錦德，同時賴錦德即提供前揭登記在原告名下之系
        爭房地所有權狀原本及相關資料予被告設定抵押權登記，並交付系爭本票予
        被告收執。當時賴錦德稱系爭房地係渠所有，僅係信託登記在原告名下，嗣
        賴錦德並與渠先生陳萬貴一同至銅鑼地政事務所辦理抵押權設定登記。
   二、賴錦德於八十年初提供系爭房地向被告抵押借款，並邀被告之夫陳萬貴共同
       投資大陸東莞百金牛仔布工廠時，恰係賴錦德與其堂兄賴振燈合夥之一冠紡
       織公司倒閉之時，賴錦德唯恐其妻劉雁虹名下之系爭房地遭查封，始緊急在
       八十年一月十日過戶予原告，是系爭房地實係賴錦德所有，僅係信託登記在
       原告名下。
   三、賴錦德以妻劉雁虹名義購買系爭房地時，價值高達三百多萬元，倘原告向其
       妹劉雁虹購買系爭房地為真實，則原告豈會甘願將系爭房地提供予賴錦德，
       任由其持向他人抵押借款之理；且原告對此設定抵押之事，不聞不問長達十
       餘年，亦與常情相悖。足見原告主張系爭房地係其向賴錦德之妻劉雁虹購買
       云云，並不實在。
   四、由被告至今仍持有當時賴錦德交付被告設定抵押之系爭房地所有權狀原本，
       未見賴錦德還款贖回，益見賴錦德確有向被告借款二百萬元。
   五、被告曾數度找原告督促賴錦德出面還款，惟原告皆以系爭房地所有權人係賴
       錦德，且借款人亦係賴錦德為由，要求被告自行找賴錦德解決。而被告數度
       委託證人陳淑賢及與賴錦德熟識之鄰居乙○○出面協調賴錦德還款，均遭賴
       錦德以沒錢為由拒絕償還，被告不得已始聲請拍賣抵押物，以資求償。
  參、證據：提出土地所有權狀二件、建築改良物所有權狀一件、土地登記謄本二件
      、建物登記謄本一件為證；並聲請本院向財政部財稅中心查詢賴錦德於七十八
      、七十九年間之財產總歸戶；及聲請訊問證人陳萬貴、王基淋、陳淑賢、戊○
      ○、乙○○。
丙、本院依職權調取本院九十一年度拍字第三五號拍賣抵押物卷宗及臺灣高等法院臺
    中分院九十一年度抗字第五九二號卷宗；並向苗栗縣銅鑼地政事務所調取系爭房
    地於八十年三月二十八日設定本金最高限額二百四十萬元抵押權之設定登記資料
    ；及依職權訊問證人丙○○、甲○○。
    理      由
甲、程序方面：
  一、被告經合法通知，未於最後言詞辯論期日到場，核無民事訴訟法第三百八十六
      條所列各款情形，爰依原告之聲請，由其一造辯論而為判決
  二、次按訴狀送達後，原告不得將原訴變更或追加他訴，但請求之基礎事實同一者
      ，或不甚礙被告之防禦及訴訟之終結者，不在此限，民事訴訟法第二百五十五
      條第一項第二款、第七款定有明文。又所謂「請求之基礎事實同一」，係指變
      更或追加之訴與原訴之主要爭點有其共同性，各請求利益之主張在社會生活上
      可認為同一或關連，而就原請求之訴訟及證據資料，於審理繼續進行在相當程
      度範圍內具有同一性或一體性，得期待於後請求之審理予以利用，俾先後兩請
      求在同一程序得加以解決，避免重複審理，進而為統一解決紛爭者，即屬之，
      最高法院九十年度台上字第一六號判決意旨亦可參照。本件原告原起訴聲明僅
      請求確認被告就系爭本票之票據權利不存在，及請求塗銷系爭房地之抵押權登
      記，嗣於本院審理中追加請求本院九十一年度執字第三○○三號拍賣抵押物強
      制執行事件所為之強制執行程序應予撤銷。上開追加雖經被告表示不同意（見
      本院卷第一一○頁），然經核原告係依據前已起訴之請求塗銷系爭房地抵押權
      登記之同一事實，追加請求撤銷上開強制執行程序，其請求之基礎事實同一，
      且不甚礙被告之防禦及訴訟之終結，揆諸首揭說明，原告所為訴之追加，為法
      之所許，應予准許。
乙、實體方面：
  一、原告主張其於八十年初提供名下所有系爭房地供其妹夫賴錦德持為被告設定苗
      栗縣銅鑼地政事務所八十年三月二十八日八十年銅鑼地所字第○○○九二○號
      收件，權利價值本金最高限額二百四十萬元，存續期間不定期限之抵押權等情
      ，業據其提出土地登記謄本為證（見本院卷第二二至二七頁），復為被告所不
      爭執，並經本院向苗栗縣銅鑼地政事務所調取前開抵押權設定登記資料核明屬
      實（見本院卷第一二○至一二七頁），堪信原告此部份之主張為真實。
  二、惟原告主張賴錦德並未向被告借款，系爭抵押權所擔保之債權不存在，且系爭
      本票上原告之印文係被告所盜蓋等情，則為被告所否認，並以確已交付賴錦德
      借款二百萬元，系爭抵押權所擔保之債權存在，且系爭本票係賴錦德所交付，
      為真正等語置辯。是本件首應審究者，為賴錦德有無向被告借款二百萬元？被
      告有無將借款二百萬元交付賴錦德？次應審究者，為系爭本票是否為真正？茲
      分別說明如下：
  三、賴錦德有無向被告借款二百萬元？被告有無將借款二百萬元交付賴錦德？
  （一）按消費借貸，因金錢或其他代替物之交付，而生效力（參見八十九年五月五
        日民法債篇修正施行前之民法第四百七十五條）。足見金錢借貸契約為要物
        契約，應由貸與人就交付金錢之事實，負舉證之責，最高法院八十年台上字
        第二五一七號判決足資參照。本件被告主張賴錦德於八十年間向其借用二百
        萬元之事實，為原告所否認，依舉證責任分配之原則，自應由被告就主張已
        交付借款之事實，負舉證之責。
  （二）本件據證人王基淋於本院結證稱：「在八十年間賴錦德要去大陸東莞投資，
        找被告之夫陳萬貴、張亦昌及我共同出資，張亦昌只出舊機器，我後來沒有
        出資，陳萬貴有借錢給賴錦德出資用，我知道賴錦德有拿不動產去擔保，‧
        ‧陳萬貴借給賴錦德的錢，據我所知，最少超過二百萬元，‧‧當時我有聽
        到他們說要借二百萬就設定二百萬，我有親眼看到賴錦德拿不動產資料給陳
        萬貴夫妻設定抵押，‧‧賴錦德當時沒有錢投資，但後來賴錦德就成為該公
        司的股東了」等語（見本院卷第四五、四六頁），核與證人陳淑賢於本院結
        證稱：「我有問賴錦德，他說他有向被告夫妻借錢到大陸投資‧‧賴錦德親
        口在公司裡說向被告夫妻二人借二百萬元」等語（見本院卷第六七、六八頁
        ），及證人即被告之夫陳萬貴於本院證稱：「八十年前後，賴錦德要去大陸
        投資，要向我借二百萬元，並提供原告所有不動產設定抵押，同時交付以原
        告名義開立之本票乙紙，錢是我太太（即被告）出的，在我家中以現金交付
        」等語（見本院卷第三四頁），暨證人乙○○於本院結證稱：「約一、二年
        前，我曾經陪同陳萬貴去向賴錦德要錢，當時我和陳萬貴先找到原告己○○
        ，因為設定抵押的土地名義人是原告己○○，她說不關她的事，是賴錦德的
        事，要我們去找賴錦德，‧‧先前陳萬貴有告訴我說很多人欠他錢，包括賴
        錦德，陳萬貴也有拿本票給我看」等語（見本院卷第一九二頁）均相符合，
        上開四位證人均直指賴錦德有向被告借款之情，足見原告主張賴錦德未向被
        告借款一節，已非無疑。
  （三）參以被告至今仍持有八十年間賴錦德所交付用以辦理抵押權設定登記之系爭
        房地土地及建築改良物所有權狀原本，業據其提出土地及建築改良物所有權
        狀原本為證（見本院卷第二九至三一頁，原本發還，影本附卷），並為原告
        所不爭執（見本院卷第二二五頁），衡諸常理，倘賴錦德未向被告借款，賴
        錦德及原告應無十餘年來未曾要求被告返還所有權狀，並請求塗銷抵押權登
        記之理！由此益見被告主張賴錦德有向其借款二百萬元之事實，更足明證。
        至於賴錦德雖於本院證稱：其未要回所有權狀，係因當時伊在大陸，就將此
        事忘了，致十餘年來未曾向被告要過云云（見本院卷第一一二頁），惟查：
        其係借用他人即原告之不動產向被告借款，並已設定抵押權登記，此對於原
        告權益影響甚鉅，賴錦德及原告豈有十餘年來均忘記此事之理，賴錦德上開
        所述顯與常情相悖，洵非可採。
  （四）衡諸賴錦德自承其為大陸東莞百金棉業公司股東兼廠長（見本院卷第一一一
        頁），再參酌證人王基淋證稱：原本陳萬貴邀伊當大陸百金棉業公司股東，
        股東有賴錦德、張益昌、陳萬貴，伊因賴錦德無法提出現金出資，即未同意
        入股，賴錦德沒錢入股係賴錦德本人在伊面前講的，張益昌亦知悉等語（見
        本院卷第一三一頁），則賴錦德由本無資金入股上開公司，至其後擔任上開
        公司之股東兼廠長，足見被告辯稱賴錦德向其借款二百萬元等語，誠屬可信
        。
  （五）佐以系爭本票上原告印文之真正，為原告所不爭執，堪信本票為真正（見第
        二二五頁）。此外觀諸系爭房地抵押權設定契約書「聲請登記以外之約定事
        項」欄復記載：「實際放款依本票或借據」等語（見本院卷第一二四頁），
        意指實際放款之進行與金額依本票或借據之記載，茲原告既已簽發系爭本票
        交付被告收執，顯然賴錦德業已收受借款之交付，是被告辯稱其業已交付二
        百萬元予賴錦德，尚非無據。
  （六）至於原告主張證人王基淋、陳淑賢及乙○○並未親見被告將借款二百萬元交
        付賴錦德，其等證言不足為被告有利之認定云云，經查應證事實雖無直接證
        據足資證明，然此際如有間接證據證明間接事實，再依已明瞭之間接事實，
        依經驗法則據以推定應證事實之真偽，並無不可，最高法院九十一年度台上
        字第九九五號判決可為參照。本件本院依上開證人之證言、系爭本票業已簽
        交被告、及被告十餘年來均持有系爭房地所有權狀原本，未見賴錦德要回等
        間接證據，依經驗法則既足以推定賴錦德有向被告借款二百萬元之事實，揆
        諸前揭判決意旨，於法並無不合，原告前揭主張，要非有據。
  （七）原告再主張賴錦德於八十年二月下旬即出國，直至同年四月十八日始回國，
        是賴錦德自不可能於八十年三月二十八日與被告之夫陳萬貴一同至地政事務
        所辦理抵押權設定登記！賴錦德亦不可能於系爭本票發票日八十年三月二十
        日在被告家中交付系爭本票予被告！被告亦不可能於八十年三月二十日在家
        中將二百萬元現金交付賴錦德，足證被告所辯不實云云，經查賴錦德於八十
        年二月二十五日出境，於同年四月十八日入境一節，固據本院向內政部警政
        署入出境管理局調取賴錦德出入境紀錄表查明屬實（見本院卷第一○五頁）
        ，然查被告於本院審理中亦已陳明因事隔十餘年，詳細交付借款時間已不復
        記憶（見第一一○頁），而此與常情亦無違背之處，是本件尚難遽認本票之
        發票日八十年三月二十日即係被告交付借款予賴錦德之時間，原告上開主張
        自難為被告不利之認定。
  （八）再者被告所辯賴錦德與渠夫陳萬貴一同至銅鑼地政事務所辦理抵押權設定登
        記一節，雖與本院依職權訊問之證人即辦理上開抵押權設定登記之代理人及
        複代理人丙○○、甲○○證稱：上開抵押權設定登記案件係甲○○自己一人
        去辦理等語（第二一○頁）不符，然因上開抵押權設定時間八十年三月二十
        八日距今已時隔十二年，且非被告本人親自辦理，是被告因時間久遠而記憶
        模糊，致為錯誤之陳述，應屬可能，本件自不能因上開錯誤之陳述即認被告
        未交付借款予賴錦德。
  （九）綜右所述，賴錦德既有向被告借款二百萬元，被告並已將借款交付予賴錦德
        ，足徵其間借款債權存在，原告主張系爭抵押權所擔保之債權不存在，訴請
        塗銷抵押權登記，及撤銷本院拍賣抵押物強制執行程序，為無理由，應予駁
        回。
  四、系爭本票是否為真正？
  （一）按確認法律關係之訴，非原告有即受確認判決之法律上利益者，不得提起之
        ，民事訴訟法第二百四十七條第一項前段定有明文。所謂即受確認判決之法
        律上利益，係指法律關係之存在與否不明確，原告主觀上認為其在法律上之
        地位有不安之狀態存在，且此種不安之狀態，能以確認判決將之除去者而言
        ，最高法院八十六年台上字第三○五○號判例足資參照。本件原告主張系爭
        本票上原告之印文係被告所盜蓋，被告則以系爭本票係賴錦德所交付，為真
        正等語置辯，是以原告主觀上自得認為其在法律上地位有不安之狀態存在，
        而此種不安之狀態復可以確認判決除去，是原告訴請確認被告就系爭本票之
        票據權利不存在，自有訴之利益。
  （二）原告主張被告係利用賴錦德於八十年間交付原告印章及其他相關設定抵押權
        登記資料予被告之機會，擅自於系爭本票上盜蓋原告之印文，易言之，原告
        對於系爭本票上原告印文之真正，並不爭執，僅以本票上原告之印文係遭被
        告盜蓋，資以抗辯。惟按當事人主張有利於己之事實者，就其事實有舉證之
        責任，民事訴訟法第二百七十七條前段定有明文。茲原告就上開盜蓋印文之
        事實，既無法舉證以實其說，自難採憑。從而系爭本票之真正，堪予認定。
        原告訴請確認被告就系爭本票之票據權利不存在，非有理由，應予駁回。
  五、本件事證已臻明確，兩造其餘攻擊防禦方法與舉證，均核與本件判決結論不生
      影響，爰不一一論述，附此敘明。
  六、據上論結，原告之訴為無理由，依民事訴訟法第七十八條，判決如主文。
中      華      民      國    九十二    年      十一    月      十一    日
                                  民事庭法      官  黃佩韻
正本係照原本作成。
如不服本判決，應於判決送達後二十日內，向本院提出上訴狀。
中      華      民      國    九十二      年    十一    月      十一    日
                                        法院書記官  黃秀娟


司法院資訊處製作；財團法人民間司法改革基金會備份。
